【裁判字號】    90,再,22
【裁判日期】    901009
【裁判案由】    給付買賣價金
【裁判全文】
臺灣高等法院臺南分院民事判決  九十年度再字第二二號  ｅ
      再 審 原告  丁  ○  ○.
      再 審 被告  甲  ○  ○.
                  丙  ○  ○
                  乙  ○  ○
右當事人間請求給付買賣價金事件，再審原告對於中華民國八十九年十月三十一日本
院八十八年度再字第五二號、八十九年度再字第九五號確定判決，以有民事訴訟法第
四百九十六條第一項第一款之再審事由提起再審之訴，本院判決如左：
      主      文
再審之訴駁回。
再審訴訟費用由再審原告負擔。
      事      實
甲、再審原告方面：
一、聲明：求為判決：(一)原確定判決廢棄。(二)右開廢棄部分，再審被告在本院所提八
    十八年度再字第五二號再審之訴駁回。(三)再審及前審訴訟費用由再審被告負擔。
二、陳述：
（一）本案爭點如下：１、系爭買賣不動產契約究竟存在於丁○○與曾朱素嬌之間或
      黃陳月桂與曾朱素嬌之間？２、公定買賣契約書（俗稱「公契」）於本件訴訟
      程序中漏未審酌，是否足以影響判決？３、本院八十八年再字第五二號民事判
      決（下稱「第二號民事判決」）是否適用法規錯誤？茲析而論之：
（二）按依我國民間目前買賣不動產，一般均訂有「私契」與「公契」，「公契」係
      向稅捐地政主管機關提出，用以核課相關稅捐、辦理所有權移轉登記之用，此
      關契稅條例第十六條規定自明。
（三）是故不動產買賣契約（債權契約部分）之主體，殊難以「公契」之記載來定奪
      ，而應由其他立證方法來認定。故鈞院八十八年上字第九十八號民事確定判決
      （下稱「第一號民事判決」）之認定及證據取捨並無違誤而無再審之理由。
（四）查「公契」既非規範不動產買賣債權契約之書證，則在丁○○請求再審被告等
      人給付買賣價金之民事訴訟程序中，「公契」並非認定此項債之法律關係主體
      之憑據，其非足影響判決之重要證物自明。
（五）是故縱第一號民事判決就該「公契」漏未審酌，亦不足影響判決之結果。詎第
      二號民事判決卻認為第一號民事判決「漏未審酌」該公契，進而認有民事訴訟
      法第四百九十七條之再審理由，從而予以廢棄，其有適用法規錯誤之違誤，至
      為灼然。第二號民事判決既有適用法規錯誤之違誤，本院八十九年度再字第九
      五號民事判決未予以廢棄，其有民事訴訟法第四百九十六條第一項第一款之再
      審理由。
乙、再審被告方面：
一、聲明：求為判決：如主文所示。
二、陳述：
(一)本件再審原告主張本院八十八年度再字第五二號與八十九年度再字第九五號再審
    確定判決均有民事訴訟法第四百九十六條第一項第一款適用法規顯有錯誤之再審
    事由，無非係以再審原告於原訴訟第一審提出經公證之黃陳月桂與曾朱素嬌間之
    建築改良物所有權移轉契約書已經鈞院八十八年度上字第九十八號民事確定判決
    審認，並無漏未斟酌之情事，詎鈞院八十八年度再字第五二號再審確定判決竟認
    前開民事確定判決就此於理由中漏未審酌，有判決不備理由及理由矛盾之情形，
    而鈞院八十九年再字第九五號則認八十八年度再字第五二號無適用法規顯有錯誤
    之違誤，均有違民事訴訟法第四百九十六條第一項第一款之規定等情為其論據。
(二)惟民事訴訟法第四百九十七條所規定之「就足影響於判決之重要證物漏未斟酌」
    ，係指第二審言詞辯論終結前已經存在並已為聲明之證據，第二審確定判決未調
    查，且未於判決理由中說明其無調查、斟酌之必要，或雖經調查而未於判決中斟
    酌者而言。又債權債務之主體，以締結契約之當事人為準，故買賣約據所載明之
    買受人，不問其果為實際上之買受人與否，就買賣契約所生買賣標的物之給付請
    求權涉訟，除有特別情事外，須以該約據上所載之買受人名義起訴，始有此項請
    求權之存在可言，亦經最高法院著有四十年台上字第一二四一號判例可資參照。
    查經核閱再審原告於原訴訟第一審程序提出經公證之黃陳月桂與曾朱素嬌間之建
    築改良物買賣所有權移轉契約書，與本院於該訴訟程序向台南縣麻豆地政事務所
    調閱之另份林傳來與曾朱素嬌間之土地買賣所有權移轉契約書之內容以觀，前者
    乃記載：「出賣人黃陳月桂、承買人曾朱素嬌」等語，後者則載明：「出賣人林
    傳來、承買人曾朱素嬌」，二者所記載之出賣人均非再審原告；再參諸再審原告
    之配偶黃陳月桂前於八十六年就本件系爭房地向原審法院起訴時，其起訴狀亦主
    張：曾朱素嬌向其（即黃陳月桂）購買門牌號碼台南縣官田鄉○○村○○路○段
    六二巷十五號房屋等語，而於該案件審理中，再審原告本人亦曾於1.9.親自到
    庭附和其說（詳見台南地方法院八十六訴字第一三一０號卷第六十一至六十二頁
    ）；另再審原告於  鈞院八十八年度再字第五二號案件準備程序時亦陳述：是曾
    朱素嬌向我太太黃陳月桂買的等語無訛（見  鈞院卷第四十頁反面），可見由前
    揭經法院公證之建築改良物買賣所有權移轉契約書及土地買賣所有權移轉契約書
    之內容，顯無以據而憑認系爭房地之買賣契約係存在於再審原告與再審被告之被
    繼承人曾朱素嬌之間，而遍觀原訴訟第一、二審全卷，再審原告復未提出任何足
    資證明其為系爭房地出賣人之買賣約據，揆諸前揭判例意旨，再審原告既非系爭
    房地買賣契約之出賣人，自無從本於買賣關係請求給付價金，是該二份契約書顯
    屬足以影響判決之重要證物，然而  鈞院八十八年度上字第九十八號民事確定判
    決就附於卷內之買賣契約書所載內容，並未於判決理由中予以斟酌，且亦未於判
    決理由中說明其並無調查、斟酌之必要，自屬就足影響於判決之重要證物漏未斟
    酌，從而  鈞院八十八年度再字第五二號判決將上開確定判決廢棄，另為再審被
    告勝訴之判決，與  鈞院八十九年再字第九五號駁回再審原告之請求，均屬合法
    有據，並無適用法規顯有錯誤之情形可言。
(三)民事訴訟法第四百九十六條第一項第一款所謂適用法規顯有錯誤，係指確定判決
    所適用之法規顯然不合於法律之規定，或與司法院現行有效及大法官會議之解釋
    ，或最高法院有效之判例顯然違反者而言，並不包括漏未斟酌證據及認定事實錯
    誤之情形在內，最高法院著有五十七年台上字第一０九一號判例、六十年台再字
    第一七０號判例、六十三年台上字第八八０號判例可資參照。足見舉凡事實審法
    院認定事實錯誤、或就當事人提出之事實及聲明及證據疏於調查、或調查證據欠
    周、或判決不備理由等，均與適用法規顯有錯誤之情形有間，均不得資為民事訴
    訟法第四百九十六條第一項第一款適用法規顯有錯誤之再審事由至明（最高法院
    八十年台再字第二十號裁判、八十年台再字第六四號判例意旨參照）。查本院八
    十八年度上字第九十八號民事確定判決對於足以影響判決之前揭經公證之黃陳月
    桂與曾朱素嬌間之建築改良物買賣所有權移轉契約書，以及另份林傳來與曾朱素
    嬌間之土地買賣所有權移轉契約書等重要證物確有漏未審酌之情節，業經  鈞院
    八十八年度再字第五二號與八十九年度再字第九五號再審確定判決先後審認明確
    ，故  鈞院八十八年度再字第五二號再審確定判決以本院八十八年度上字第九十
    八號民事確定判決具有民事訴訟法第四百九十七條之再審理由，准予再審，自屬
    有據，殊無所謂適用法規顯有錯誤可言。又本院八十八年度再字第五二號再審確
    定判決以本院八十八年度上字第九十八號民事確定判決具有前揭再審事由，准予
    再審，並斟酌全辯論意旨及調查證據之結果，認定兩造間並無買賣關係存在，而
    廢棄改判駁回再審原告在原訴訟程序第一審所提訴訟，所為俱屬個案證據取捨及
    事實認定之範疇，其所為判決不惟合法正確，且證據取捨及認定事實，本屬事實
    審法院之職權，故該再審確定判決依其所得確定再審原告並非系爭房地買賣契約
    之當事人之事實，認再審原告本於買賣價金給付請求權之法律關係，請求再審被
    告等應連帶給付六十萬元及其法定遲延利息，為無理由，而為再審原告不利之判
    決，要屬事實認定範疇，揆諸前開法文意旨，核與民事訴訟法第四百九十六條第
    一項第一款所謂「適用法規顯有錯誤」之情形尚屬有間。
丙、本院依職權調閱本院八十八年度字再第五二號再審事件及本院八十八年上字第九
    八號給付買賣價金事件全卷。
      理      由
一、本件再審原告起訴主張：本院八十八年度再字第五二號與八十九年度再字第九五
    號再審確定判決均有民事訴訟法第四百九十六條第一項第一款適用法規顯有錯誤
    之再審事由，係以再審原告於原訴訟第一審提出經公證之黃陳月桂與曾朱素嬌間
    之建築改良物所有權移轉契約書已經本院八十八年度上字第九十八號民事確定判
    決審認，並無漏未斟酌之情事，詎本院八十八年度再字第五二號再審確定判決竟
    認前開民事確定判決就此於理由中漏未審酌，有判決不備理由及理由矛盾之情形
    ，而本院八十九年再字第九五號則認八十八年度再字第五二號無適用法規顯有錯
    誤之違誤，均有違民事訴訟法第四百九十六條第一項第一款之規定等情為由。
二、按民事訴訟法第四百九十七條所規定之「就足影響於判決之重要證物漏未斟酌」
    ，係指第二審言詞辯論終結前已經存在並已為聲明之證據，第二審確定判決未調
    查，且未於判決理由中說明其無調查、斟酌之必要，或雖經調查而未於判決中斟
    酌者而言。又債權債務之主體，以締結契約之當事人為準，故買賣約據所載明之
    買受人，不問其果為實際上之買受人與否，就買賣契約所生買賣標的物之給付請
    求權涉訟，除有特別情事外，須以該約據上所載之買受人名義起訴，始有此項請
    求權之存在可言，亦經最高法院著有四十年台上字第一二四一號判例可資參照。
    查經核閱再審原告於原訴訟第一審程序提出經公證之黃陳月桂與曾朱素嬌間之建
    築改良物買賣所有權移轉契約書，與本院於該訴訟程序向台南縣麻豆地政事務所
    調閱之另份林傳來與曾朱素嬌間之土地買賣所有權移轉契約書之內容以觀，前者
    乃記載：「出賣人黃陳月桂、承買人曾朱素嬌」等語，後者則載明：「出賣人林
    傳來、承買人曾朱素嬌」，二者所記載之出賣人均非再審原告；再參諸再審原告
    之配偶黃陳月桂前於八十六年就本件系爭房地向原審法院起訴時，其起訴狀亦主
    張：曾朱素嬌向其（即黃陳月桂）購買門牌號碼台南縣官田鄉○○村○○路○段
    六二巷十五號房屋等語，而於該案件審理中，再審原告本人亦曾於1.9.親自到
    庭附和其說（詳見台南地方法院八十六訴字第一三一０號卷第六十一至六十二頁
    ）；另再審原告於本院八十八年度再字第五二號案件準備程序時亦陳述：是曾朱
    素嬌向我太太黃陳月桂買的等語無訛（見本院該案卷第四十頁反面），可見由前
    揭經法院公證之建築改良物買賣所有權移轉契約書及土地買賣所有權移轉契約書
    之內容，顯無從認定系爭房地之買賣契約係存在於再審原告與再審被告之被繼承
    人曾朱素嬌之間，而遍觀原訴訟第一、二審全卷，再審原告復未提出任何足資證
    明其為系爭房地出賣人之買賣約據，揆諸前揭判例意旨，再審原告既非系爭房地
    買賣契約之出賣人，自無從本於買賣關係請求給付價金，是該二份契約書顯屬足
    以影響判決之重要證物，然而本院八十八年度上字第九十八號民事確定判決就附
    於卷內之買賣契約書所載內容，並未於判決理由中予以斟酌，且亦未於判決理由
    中說明其並無調查、斟酌之必要，自屬就足影響於判決之重要證物漏未斟酌，從
    而本院八十八年度再字第五二號判決將上開確定判決廢棄，另為再審被告勝訴之
    判決，與本院八十九年再字第九五號駁回再審原告之請求，均屬合法有據，並無
    適用法規顯有錯誤之情形可言。
三、再按民事訴訟法第四百九十六條第一項第一款所謂適用法規顯有錯誤，係指確定
    判決所適用之法規顯然不合於法律之規定，或與司法院現行有效及大法官會議之
    解釋，或最高法院有效之判例顯然違反者而言，並不包括漏未斟酌證據及認定事
    實錯誤之情形在內，最高法院著有五十七年台上字第一０九一號判例、六十年台
    再字第一七０號判例、六十三年台上字第八八０號判例可資參照。足見舉凡事實
    審法院認定事實錯誤、或就當事人提出之事實及聲明及證據疏於調查、或調查證
    據欠周、或判決不備理由等，均與適用法規顯有錯誤之情形有間，均不得資為民
    事訴訟法第四百九十六條第一項第一款適用法規顯有錯誤之再審事由至明（最高
    法院八十年台再字第二十號判決、八十年台再字第六四號判決意旨參照）。查本
    院八十八年度上字第九十八號民事確定判決對於足以影響判決之前揭經公證之黃
    陳月桂與曾朱素嬌間之建築改良物買賣所有權移轉契約書，以及另份林傳來與曾
    朱素嬌間之土地買賣所有權移轉契約書等重要證物確有漏未審酌之情節，業經本
    院八十八年度再字第五二號與八十九年度再字第九五號再審確定判決先後審認明
    確，故本院八十八年度再字第五二號再審確定判決以本院八十八年度上字第九十
    八號民事確定判決具有民事訴訟法第四百九十七條之再審理由，准予再審，自屬
    有據，殊無所謂適用法規顯有錯誤可言。又本院八十八年度再字第五二號再審確
    定判決以本院八十八年度上字第九十八號民事確定判決具有前揭再審事由，准予
    再審，並斟酌全辯論意旨及調查證據之結果，認定兩造間並無買賣關係存在，而
    廢棄改判駁回再審原告在原訴訟程序第一審所提訴訟，所為俱屬個案證據取捨及
    事實認定之範疇，其所為判決不惟合法正確，且證據取捨及認定事實，本屬事實
    審法院之職權，故該再審確定判決依其所得確定再審原告並非系爭房地買賣契約
    之當事人之事實，認再審原告本於買賣價金給付請求權之法律關係，請求再審被
    告等應連帶給付六十萬元及其法定遲延利息，為無理由，而為再審原告不利之判
    決，要屬事實認定範疇，揆諸前開法文意旨，核與民事訴訟法第四百九十六條第
    一項第一款所謂「適用法規顯有錯誤」之情形尚屬有間，再審原告以此為理由，
    提起再審之訴，殊無理由，應予駁回。
四、據上論結，本件再審之訴為無理由，並依民事訴訟法第七十八條判決如主文。
中      華      民      國    九十      年      十      月      九      日
                                    臺灣高等法院臺南分院民事第一庭
~B1審判長法官  林    金    村
~B2      法官  曾    平    杉
~B3      法官  楊    子    莊
右為正本係照原本作成。
不得上訴。
中      華      民      國    九十      年      十      月      十一    日
                                        法院書記官  董    挹    棻


司法院資訊處製作；財團法人民間司法改革基金會備份。
